---
title: "Co wpływa na długość naszego życia?"
author: "Szymon Malec, Michał Wiktorowski"
output:
  pdf_document: 
    extra_dependencies: ["polski", "mathtools", "amsthm", "amssymb", "icomma", "upgreek", "xfrac", "scrextend", "float", "tabularx", "hyperref", "caption", "enumitem"]
fontsize: 12pt
---

\renewcommand{\figurename}{Wykres}
\renewcommand{\tablename}{Tablica}
\raggedbottom

```{r setup, include=FALSE}
knitr::opts_chunk$set(echo = FALSE, warning = FALSE, message = FALSE, eval = TRUE, fig.pos = "H")
```

```{r}
library(ggplot2)
library(dplyr)
library(zeallot)
library(tidyr)
library(knitr)
library(reshape2)
library(cowplot)

data <- read.csv("data/data.csv")
data2014 <- data %>% filter(year == 2014)
data2015 <- data %>% filter(year == 2015)


regression <- function(X, Y, xlabel="", ylabel="", display_plot=TRUE){
    r <- cor(X, Y, use="pairwise.complete.obs")
    Sx <- sd(X)
    Sy <- sd(Y)
    a <- r * Sy / Sx
    b <- mean(Y) - a * mean(X)

    if(display_plot){
        xs <- seq(min(X), max(X), 0.01)
        plt <- ggplot() +
            geom_point(aes(x=X, y=Y), alpha=0.5) +
            geom_line(aes(x = xs, y = a * xs + b), linewidth=1, col="red") +
            xlab(xlabel) + 
            ylab(ylabel)
        show(plt)
    }
    else{
      return(c(a, b))
    }
}
```




# 1. Wstęp
<!-- Akapit - 6 spacji -->
|      Celem niniejszej pracy jest przeanalizowanie, jak poszczególne czynniki zewnętrzne wpływają na długość naszego życia. Do analizy posłużymy się zbiorem danych charakteryzującym wiele państw świata pod kilkoma aspektami, takimi jak średni czas edukacji, spożycie alkoholu, czy powszechność szczepień na poszczególne choroby. Dane dostępne są [$\color{blue}{\text{tutaj}}$](https://www.kaggle.com/datasets/kumarajarshi/life-expectancy-who?fbclid=IwAR2HtwUPyioM4tHmuae7B2owTUB8q3XlmpP12LbTM9NYDsi4qtaWGOYoNDE). Postaramy się odpowiedzieć na pytanie, co najlepiej wpływa na długość życia, a co wręcz przeciwnie. Wnioski wyciągnięte z analizy wyskorzystamy, by znaleźć dla Polski możliwe drogi do zwiększenia średniego czasu życia jej obywateli.





# 2. Opis danych
|      Poniżej zostały opisane wszystkie kolumny znajdujące się w badanych danych.
\begin{itemize}

\item $\textbf{Country}$ - kolumna ta zawiera nazwy państw, które zostały uwzględnione w zbiorze danych. W sumie są to 193 różne państwa.

\item $\textbf{Year}$ - kolumna z latami. Zebrane dane pochodzą z lat 2000-2015.

\item $\textbf{Status}$ - odnosi się do stopnia rozwoju państw. Jest podzielona na dwie zasadnicze kategorie: developing, czyli państwa wciąż rozwijające się (stanowią 83\% wszystkich wartości), oraz developed, czyli te już rozwinięte (pozostałe 17\%).

\item $\textbf{Life expectancy}$ - czyli oczekiwana długość życia. Podana jest w latach.

\item $\textbf{Adult mortality}$ - mówi nam o śmiertelności wśród osób dorosłych. Podane wartości oznaczają liczbę zgonów osób między 15, a 60 rokiem życia przypadającą na 1000 osób.

\item $\textbf{Infant deaths}$ - oznacza śmiertelność wśród niemowląt. Podana w liczbie zgonów na 1000 osób.

\item $\textbf{Alcohol}$ - przeciętna konsumpcja alkoholu u osób powyżej 15 roku życia w ciągu roku. Podana jako spożycie czystego alkoholu w litrach.

\item $\textbf{Percentage expenditure}$ - wydatki na zdrowie jako procent PKB na osobę.

\item $\textbf{Hepatitis B}$ - zasięg szczepień przeciw zapaleniu wątroby typu B wśród 1-latków podana w procentach.

\item $\textbf{Measles}$ - liczba zanotowanych przypadków odry na milion osób. 

\item $\textbf{BMI}$ - przeciętny indeks BMI całej populacji danego kraju.

\item $\textbf{Under-five deaths}$ - liczba zgonów dzieci w wieku poniżej 5 lat na tysiąc osób.

\item $\textbf{Polio}$ - zasięg szczepień przeciw polio wśród 1-latków podana w procentach.

\item $\textbf{Total expenditure}$ - wydatki rządu na zdrowie jako procent wszystkich wydatków.

\item $\textbf{Diphtheria}$ - zasięg szczepień 
przeciw błonicy i krztuścowi wśród 1-latków podana w procentach.

\item $\textbf{HIV/AIDS}$ - ilość zgonów na HIV/AIDS wśród niemowlaków (0-4 lata) na 1000 osób.

\item $\textbf{GDP}$ - produkt krajowy brutto (PKB) podany w dolarach.

\item $\textbf{Population}$ - populacja danego kraju.

\item $\textbf{Thinness 1-19 years}$ - proporcja osób z niedowagą wśród osób w wieku 10-19 lat. Wyrażona w procentach.

\item $\textbf{Thinness 5-9 years}$ - proporcja osób z niedowagą wśród osób w wieku 5-9 lat. Wyrażona w procentach.

\item $\textbf{HDI}$ - wskaźnik rozwoju społecznego (HDI). Podany jako liczba od 0 do 1.

\item $\textbf{Schooling}$ - średni czas trwania edukacji podany w latach.

\end{itemize}





# 3. Brakujące dane
|      Zanim przejdziemy do analizy naszych danych, sprawdźmy, czy zawierają one jakieś braki. W tym celu zliczamy wszystkie brakujące wartości dla każdej zmiennej liczbowej w każdym roku.

\KOMAoptions{fontsize=10pt}
\begin{table}[H]
    \centering
    \begin{tabular}{|l|c|c|c|c|c|c|c|c|c|c|c|c|c|c|c|c|}
    \hline
        year & \textbf{00} & \textbf{01} & \textbf{02} & \textbf{03} & \textbf{04} & \textbf{05} & \textbf{06} & \textbf{07} & \textbf{08} & \textbf{09} & \textbf{10} & \textbf{11} & \textbf{12} & \textbf{13} & \textbf{14} & \textbf{15} \\ \hline
        life exp. & 0 & 0 & 0 & 0 & 0 & 0 & 0 & 0 & 0 & 0 & 0 & 0 & 0 & 10 & 0 & 0 \\ \hline
        adult mortality & 0 & 0 & 0 & 0 & 0 & 0 & 0 & 0 & 0 & 0 & 0 & 0 & 0 & 10 & 0 & 0 \\ \hline
        infant deaths & 0 & 0 & 0 & 0 & 0 & 0 & 0 & 0 & 0 & 0 & 0 & 0 & 0 & 0 & 0 & 0 \\ \hline
        alcohol & 1 & 1 & 1 & 1 & 1 & 2 & 1 & 1 & 1 & 1 & 1 & 1 & 1 & 2 & 1 & 177 \\ \hline
        perc. expend. & 0 & 0 & 0 & 0 & 0 & 0 & 0 & 0 & 0 & 0 & 0 & 0 & 0 & 0 & 0 & 0 \\ \hline
        hepatitis B & 98 & 88 & 70 & 52 & 45 & 36 & 32 & 24 & 20 & 17 & 15 & 13 & 13 & 11 & 10 & 9 \\ \hline
        measles & 0 & 0 & 0 & 0 & 0 & 0 & 0 & 0 & 0 & 0 & 0 & 0 & 0 & 0 & 0 & 0 \\ \hline
        BMI & 2 & 2 & 2 & 2 & 2 & 2 & 2 & 2 & 2 & 2 & 2 & 2 & 2 & 4 & 2 & 2 \\ \hline
        under 5 deaths & 0 & 0 & 0 & 0 & 0 & 0 & 0 & 0 & 0 & 0 & 0 & 0 & 0 & 0 & 0 & 0 \\ \hline
        polio & 3 & 3 & 2 & 2 & 2 & 2 & 1 & 1 & 1 & 1 & 1 & 0 & 0 & 0 & 0 & 0 \\ \hline
        total expend. & 4 & 4 & 4 & 3 & 3 & 3 & 3 & 3 & 3 & 3 & 3 & 3 & 2 & 2 & 2 & 181 \\ \hline
        diphtheria & 3 & 3 & 2 & 2 & 2 & 2 & 1 & 1 & 1 & 1 & 1 & 0 & 0 & 0 & 0 & 0 \\ \hline
        HIV AIDS & 0 & 0 & 0 & 0 & 0 & 0 & 0 & 0 & 0 & 0 & 0 & 0 & 0 & 0 & 0 & 0 \\ \hline
        GDP & 29 & 28 & 28 & 28 & 27 & 27 & 27 & 27 & 27 & 27 & 27 & 27 & 29 & 33 & 28 & 29 \\ \hline
        population & 40 & 40 & 40 & 40 & 40 & 40 & 40 & 40 & 40 & 40 & 40 & 40 & 41 & 49 & 41 & 41 \\ \hline
        thinness 1-19 y & 2 & 2 & 2 & 2 & 2 & 2 & 2 & 2 & 2 & 2 & 2 & 2 & 2 & 4 & 2 & 2 \\ \hline
        thinness 5-9 y & 2 & 2 & 2 & 2 & 2 & 2 & 2 & 2 & 2 & 2 & 2 & 2 & 2 & 4 & 2 & 2 \\ \hline
        HDI & 10 & 10 & 10 & 10 & 10 & 10 & 10 & 10 & 10 & 10 & 10 & 10 & 10 & 17 & 10 & 10 \\ \hline
        schooling & 10 & 10 & 10 & 10 & 10 & 10 & 10 & 10 & 10 & 10 & 10 & 10 & 10 & 13 & 10 & 10 \\ \hline
    \end{tabular}
    \caption{Liczba brakujących wartości dla każdej kolumny i dla każdego roku.}
\end{table}
\KOMAoptions{fontsize=12pt}




# 4. Porównanie krajów rozwiniętych i rozwijających się
|      Spodziewamy się, że w krajach lepiej rozwiniętych długość życia jest większa niż w krajach uboższych. Żeby przekonać się, czy w rzeczywistości tak jest, porównamy średnie dla obu typów krajów dla każdego roku. Ponieważ państwa zawarte w danych znacznie różnią się populacją, nie możemy traktować ich na równi. Z tego powodu skorzystamy z średniej ważonej, gdzie wagami będą populacje.

```{r le_dd, fig.cap="\\label{fig:le_dd} Porównanie średniej długości życia dla krajów wysoko i słabo rozwiniętych", fig.align="center", fig.width = 5, fig.height = 3}

data_developed <- data %>% filter(status == 'Developed')
data_developing <- data %>% filter(status == 'Developing')

le1 <- c()
le2 <- c()
years <- sort(unique(data$year))

for (y in years) {
    data_year <- data_developed %>% filter(year == y & !is.na(life_expectancy) & !is.na(population))
    mean_lf <- sum(data_year$life_expectancy * data_year$population) / sum(data_year$population)
    le1 <- append(le1, mean_lf)
}

for (y in years) {
    data_year <- data_developing %>% filter(year == y & !is.na(life_expectancy) & !is.na(population))
    mean_lf <- sum(data_year$life_expectancy * data_year$population) / sum(data_year$population)
    le2 <- append(le2, mean_lf)
}

df <- melt(data.frame(years=years, y1=le1, y2=le2), id.var='years')
ggplot() + 
  geom_line(aes(x=years, y=le1, col='Developed')) + 
  geom_line(aes(x=years, y=le2, col='Developing')) + 
  scale_color_manual(values=c('#009000', 'red')) + xlab("Rok") + ylab("Średnia długość życia") + labs(col="")
```

Jak możemy zauważyć na powyższym wykresie, krzywa dla państw rozwiniętych znajduje się znacznie wyżej niż dla państw rozwijających się. W obu przypadkach jednak dostrzec można w miarę podobny trend wzrostowy. Ponieważ w dalszej części pracy analizowane będą kolumny z danymi dotyczącymi nauczania oraz PKB, spójrzmy już teraz na wykresy punktowe tych wartości z zaznaczeniem, które wartości dotyczą krajów rozwiniętych, a które rozwijających się.

```{r fig.width = 12, fig.height = 4}
plt1 <- ggplot() + geom_point(aes(data$schooling, data$life_expectancy, col=data$status), alpha=0.3, size=0.6) +
scale_color_manual(values=c('#1cb900', '#ce0000')) + xlab("Lata nauki") + ylab("Długość życia") + theme(legend.position='none')

```
```{r schooling_dd, fig.cap="\\label{fig:schooling_dd} Wykresy punktowe długości życia, po lewej od czasu nauczania, po prawej od PKB.", fig.width = 12, fig.height = 4}
plt2 <- ggplot() + geom_point(aes(data$GDP, data$life_expectancy, col=data$status), alpha=0.3, size=0.6) +
scale_color_manual(values=c('#1cb900', '#ce0000')) + xlab("PKB") + 
theme(axis.text.y=element_blank(), axis.title.y=element_blank()) + labs(col="")

plot_grid(plt1, plt2)
```

Na obu wykresach zauważyć można, że państwa lepiej rozwinięte wyróżniają się długim czasem nauczania, wysokim PKB oraz długim czasem życia. W dalszej części analizy państwa te traktowane będą jako wzór do osiągnięcia długowieczności.





# 5. Analiza zależności
|      Jednym z głównych celów raportu jest sprawdzenie, które czynniki mają największy wpływ na długość życia. Dobrym początkiem będzie narysowanie wykresów punktowych długości życia od poszczególnych zmiennych. Wykresy takie dają wgląd na to, jak zachowują się dane oraz pozwalają ocenić, czy występuje między nimi jakaś zależność. Dodatkowo skorzystamy ze współczynnika korelacji Spearmana, ponieważ jest to miara monotonicznej zależności, a właśnie takiej zależności szukamy. Wspomnianą korelację obliczymy między długością życia, a pozostałymi zmiennymi liczbowymi dla każdego roku z osobna.

```{r scattery_le, fig.cap="\\label{fig:scattery_le} Wykresy punktowe oczekiwanej długości życia od poszczególnych zmiennych.", fig.align="center", fig.width = 5, fig.height = 8}
data[4:22] %>%
  gather(-life_expectancy, key = "var", value = "value") %>% 
  ggplot(aes(x = value, y = life_expectancy)) +
    geom_point(size=0.4, alpha=0.4, col='#0575d0', stroke=0) +
    facet_wrap(~ var, scales='free', nrow=6) +
    theme(axis.title.x=element_blank()) +
    scale_x_discrete() +
    scale_y_discrete() + theme(
    plot.title = element_text(hjust = 0.5, size = 24),
    )
```

\KOMAoptions{fontsize=5pt}
\begin{table}[H]
    \centering
    \begin{tabular}{|l|c|c|c|c|c|c|c|c|c|c|c|c|c|c|c|c|}
    \hline
         & \textbf{00} & \textbf{01} & \textbf{02} & \textbf{03} & \textbf{04} & \textbf{05} & \textbf{06} & \textbf{07} & \textbf{08} & \textbf{09} & \textbf{10} & \textbf{11} & \textbf{12} & \textbf{13} & \textbf{14} & \textbf{15} \\ \hline
        adult mortality & -0.56 & -0.57 & -0.58 & -0.54 & -0.74 & -0.54 & -0.59 & -0.61 & -0.78 & -0.71 & -0.71 & -0.72 & -0.67 & -0.69 & -0.73 & -0.74 \\ \hline
        infant deaths & -0.58 & -0.61 & -0.62 & -0.61 & -0.62 & -0.61 & -0.62 & -0.61 & -0.61 & -0.6 & -0.59 & -0.6 & -0.59 & -0.58 & -0.58 & -0.58 \\ \hline
        alcohol & 0.43 & 0.41 & 0.44 & 0.43 & 0.44 & 0.44 & 0.46 & 0.45 & 0.45 & 0.43 & 0.44 & 0.44 & 0.57 & 0.56 & 0.59 & 0.2 \\ \hline
        perc. expend. & 0.52 & 0.49 & 0.53 & 0.54 & 0.51 & 0.54 & 0.53 & 0.49 & 0.46 & 0.51 & 0.49 & 0.46 & 0.51 & 0.45 & 0.42 & 0 \\ \hline
        hepatitis B & 0.14 & 0.18 & 0.3 & 0.35 & 0.32 & 0.34 & 0.33 & 0.36 & 0.39 & 0.36 & 0.38 & 0.33 & 0.33 & 0.39 & 0.42 & 0.47 \\ \hline
        measles & -0.45 & -0.46 & -0.45 & -0.39 & -0.26 & -0.2 & -0.27 & -0.22 & -0.14 & -0.21 & -0.26 & -0.15 & -0.2 & -0.2 & -0.21 & -0.23 \\ \hline
        BMI & 0.6 & 0.64 & 0.65 & 0.6 & 0.56 & 0.48 & 0.61 & 0.62 & 0.6 & 0.61 & 0.55 & 0.55 & 0.55 & 0.53 & 0.51 & 0.55 \\ \hline
        under 5 deaths & -0.61 & -0.63 & -0.63 & -0.63 & -0.63 & -0.62 & -0.63 & -0.63 & -0.62 & -0.63 & -0.62 & -0.63 & -0.62 & -0.6 & -0.6 & -0.6 \\ \hline
        polio & 0.58 & 0.57 & 0.57 & 0.59 & 0.49 & 0.49 & 0.51 & 0.5 & 0.53 & 0.43 & 0.52 & 0.5 & 0.52 & 0.54 & 0.53 & 0.56 \\ \hline
        total expend. & 0.3 & 0.28 & 0.26 & 0.25 & 0.25 & 0.26 & 0.31 & 0.3 & 0.19 & 0.31 & 0.34 & 0.17 & 0.3 & 0.36 & 0.37 & -1 \\ \hline
        diphtheria & 0.52 & 0.6 & 0.58 & 0.59 & 0.56 & 0.52 & 0.52 & 0.54 & 0.52 & 0.47 & 0.52 & 0.49 & 0.51 & 0.56 & 0.52 & 0.55 \\ \hline
        HIV AIDS & -0.72 & -0.73 & -0.71 & -0.74 & -0.76 & -0.76 & -0.76 & -0.77 & -0.77 & -0.77 & -0.76 & -0.78 & -0.76 & -0.77 & -0.77 & -0.78 \\ \hline
        GDP & 0.65 & 0.66 & 0.7 & 0.68 & 0.65 & 0.68 & 0.63 & 0.59 & 0.59 & 0.62 & 0.59 & 0.6 & 0.66 & 0.61 & 0.58 & 0.57 \\ \hline
        population & -0.14 & -0.32 & -0.13 & -0.17 & -0.07 & -0.02 & -0.17 & -0.14 & -0.17 & 0.06 & 0.01 & -0.03 & 0.01 & -0.13 & -0.14 & -0.01 \\ \hline
        thinness 1-19 y & -0.54 & -0.5 & -0.58 & -0.56 & -0.59 & -0.6 & -0.65 & -0.67 & -0.68 & -0.67 & -0.62 & -0.61 & -0.58 & -0.62 & -0.62 & -0.64 \\ \hline
        thinness 5-9 y & -0.54 & -0.5 & -0.55 & -0.57 & -0.6 & -0.67 & -0.7 & -0.67 & -0.67 & -0.66 & -0.62 & -0.61 & -0.61 & -0.63 & -0.66 & -0.66 \\ \hline
        HDI & 0.72 & 0.78 & 0.77 & 0.79 & 0.8 & 0.82 & 0.89 & 0.89 & 0.88 & 0.87 & 0.89 & 0.9 & 0.9 & 0.9 & 0.9 & 0.91 \\ \hline
        schooling & 0.77 & 0.76 & 0.76 & 0.77 & 0.78 & 0.78 & 0.82 & 0.81 & 0.79 & 0.78 & 0.81 & 0.82 & 0.82 & 0.83 & 0.84 & 0.84 \\ \hline
    \end{tabular}
    \caption{Tabela korelacji Spearmana między oczekiwaną długością życia, a poszczególnymi zmiennymi dla każdego roku.}
\end{table}
\KOMAoptions{fontsize=12pt}

Możemy zauważyć, że rozrzut punktów na poszczególnych wykresach jest bardzo zróżnicowany. Na jednych wydaje się on być całkowicie losowy, natomiast na innych widać pewną zależność. Z tabeli korelacji odczytać możemy, że najsilniejszą ujemną zależność z oczekiwanym czasem życia mają zmienne związane ze śmiertelnością oraz niedowaga. Natomiast pozytywną korelację przejawiają zmienne takie jak BMI, zasięg szczepień na błonicę oraz polio, PKB, a w szczególności średni czas nauczania i wskaźnik rozwoju społecznego. Wysoka korelacja tego ostatniego nie jest zaskoczeniem, ponieważ wskaźnik ten jest wyliczany m. in. z oczekiwanego czasu życia, a więc wartości te naturalnie są od siebie zależne. Interesująca może być za to zależność pomiędzy czasem życia, a nauczaniem. Na wykresie punktowym zauważyć można między nimi liniową korelację. Z kolei, jeśli spojrzymy na wykres dotyczący PKB, na myśl przychodzi nam zależność logarytmiczna. Aby dokładniej zbadać te zależności, poddamy wspomniane zmienne głębszej analizie.





# 6. Wpływ edukacji na długość życia
|      Jako pierwszy przeanalizujemy wpływ czasu edukacji na oczekiwaną długość życia. W tym przypadku rozważymy dane wyłącznie z 2015 roku, czyli te najbardziej aktualne. Na wykresie \ref{fig:scatter_schooling} można zauważyć liniową zależność danych, zatem do zbadania korelacji możemy użyć współczynnika Pearsona. Przyjmuje on wartość $R \approx 0,752$, więc jest to dość mocna korelacja. Dopasujemy teraz do danych prostą regresji korzystając z metody najmniejszych kwadratów. Przyjmijmy model
$$ Y_i = ax_i + b + \epsilon_i, $$
gdzie $x_i$ to dane dotyczące czasu nauczania, a $\epsilon_i$ są i.i.d. ze średnią równą 0 i skończoną wariancją. Oznaczmy dane z czasem życia jako $y_i$. Wspomniana metoda polega na znalezieniu takich współczynników $a, b$ dla których funkcja
$$S(a,b) = \sum_{i = 1}^n (y_i - ax_i - b)^2$$
przyjmuje wartość najmniejszą. Rozwiązaniem jest para estymatorów
$$
    \begin{cases}
      \hat{a} = R\frac{S_y}{S_x} = \frac{\sum_{i = 1}^n(x_i - \bar{x})(y_i - \bar{y})}{\sum_{i = 1}^n(x_i - \bar{x})^2}\\
      \hat{b} = \bar{y} - a\bar{x}
    \end{cases}
$$
gdzie $R$ jest współczynnikiem korelacji Pearsona, a $S_x, S_y$ są próbkowymi odchyleniami standardowymi.

```{r scatter_schooling, fig.cap="\\label{fig:scatter_schooling} Prosta regresji wyznaczona dla danych.", fig.align="center", fig.width = 4, fig.height = 3}

df <- data[(!is.na(data$schooling)) & (!is.na(data$life_expectancy)) & (data$year == 2015),]
regression(df$schooling, df$life_expectancy, "Lata nauki", "Długość życia")
```


Kolejnym punktem będzie analiza residuów (błędów)
$$e_i = y_i - \hat{y}_i\;,$$
gdzie $\hat{y}_i = \hat{a}x_i + \hat{b}$. W celu zbadania rozkładu residuów, spójrzmy na ich histogram

```{r hist_schooling, fig.cap="\\label{fig:hist_schooling} Histogram residuów.", fig.align="center", fig.width = 4, fig.height = 3}
ab <- regression(df$schooling, df$life_expectancy, display_plot = FALSE)
a <- ab[1]
b <- ab[2]
e <- df$life_expectancy - a*df$schooling - b
ggplot(data.frame(e = e), aes(e)) + 
  geom_histogram(aes(y = after_stat(density)), fill = 'white', color = 'black') + 
  xlab("Wartość błędu") +
  theme(axis.title.y = element_blank())
```

Kształt histogramu jest zbliżony do krzywej gaussowskiej. Średnia wartość residuów wynosi $\mu_e = 0$, a ich wariancja $\sigma_e^2 = 20,81$. Posłużymy się testem Kołmogorowa-Smirnova w celu zbadania normalności rozkładu błędów. Przedstawmy hipotezy:

\begin{itemize}
\item $\mathcal{H}_0$: wartości residuów są z rozkładu normalnego $\mathcal{N}(0, 20.81)$
\item $\mathcal{H}_1$: wartości residuów nie są z rozkładu normalnego $\mathcal{N}(0, 20.81)$
\end{itemize}

```{r, echo = FALSE, eval = FALSE}
ks.test(e, 'pnorm', 0, sd(e))
```

Niech $\alpha = 0,05$ będzie poziomem istotności naszego testu. Wyznaczona p-wartość wynosi $p = 0,2532$. Ponieważ otrzymany wynik jest wystarczająco duży, to nie mamy podstaw do odrzucenia hipotezy zerowej i na zadanym poziomie istotności możemy przyjąć, że dane pochodzą z rozkładu normalnego $\mathcal{N}(0, 20.81)$. 





# 7. PKB państwa, a długość życia

|      Podobnie jak w przypadku długości edukacji, będziemy analizować dane dotyczące PKB wyłącznie z 2015 roku. W przeciwieństwie do poprzedniego przypadku, dane te nie są zależne liniowo. Ich wykres punktowy kształtem przypomina bardziej zależność logarytmiczną. Sprawdźmy zatem, czy w rzeczywistości tak jest nakładając logarytm na wartości na osi X, czyli PKB.

```{r scatter_gdp_line, fig.cap="\\label{fig:scatter_gdp_line} Wykresy punktowe z surowych danych po lewej i z przetransformowanych po prawej.", fig.align="center", fig.width = 6, fig.height = 2}
df2 <- data[(!is.na(data$GDP)) & (!is.na(data$life_expectancy)) & (data$year == 2015),]
scat2 <- ggplot(data = df2, mapping = aes(x = GDP, y = life_expectancy)) + geom_point(alpha=0.5) + 
  xlab("PKB") +
  ylab("Długość życia")
scat2_mod <- ggplot(data = df2, mapping = aes(x = log(GDP), y = life_expectancy)) + geom_point(alpha=0.5) +
  xlab("log(PKB)") +
  theme(axis.title.y = element_blank())
plot_grid(scat2, scat2_mod)
```

Możemy zauważyć, że dane po transformacji przypominają bardziej zależne liniowo, choć są dość mocno rozrzucone. Współczynnik korelacji Pearsona dla przetransformowanych danych wynosi 0.52. Przyjmnijmy model
$$ Y_i = a\log(x_i) + b + \epsilon_i, $$
gdzie $x_i$ są danymi z PKB, a $\epsilon_i$ są i.i.d. o średniej równej 0 i skończonej wariancji. Aby jednak otrzymać model lioniowy jak w punkcie 6, podstawiamy $z_i = log(x_i)$ i otrzymujemy
$$ Y_i = az_i + b. $$
Teraz już możemy skorzystać z metody najmniejszych kwadratów, aby dopasować prostą regresji. W ten sposób otrzymujemy estymatory postaci
$$
    \begin{cases}
      \hat{a} = \frac{\sum_{i = 1}^n(z_i - \bar{z})(y_i - \bar{y})}{\sum_{i = 1}^n(z_i - \bar{z})^2} \\
      \hat{b} = \bar{y} - a\bar{z}
    \end{cases}
$$

```{r reg_gdp_final, fig.cap="\\label{fig:reg_gdp_final} Po lewej prosta regresji dla przetransformowanych danych. Po prawej krzywa regresji dopasowana do oryginalnych danych.", fig.align="center", fig.width =6, fig.height = 2}
c(a1, b1) %<-% regression(log(df2$GDP), df2$life_expectancy, display_plot=FALSE)
xs1 <- seq(min(log(df2$GDP)), max(log(df2$GDP)), 0.1)
reg2 <- ggplot() + geom_point(aes(log(df2$GDP), df2$life_expectancy), alpha = 0.5) + 
  geom_line(aes(xs1, a1*xs1 + b1), col='red', linewidth=1) +
  xlab("log(PKB)") +
  ylab("Długość życia")

c(a2, b2) %<-% regression(log(df2$GDP), df2$life_expectancy, display_plot=FALSE)
xs2 <- seq(0.1, max(df2$GDP), 10)
reg2_final <- ggplot() + geom_point(aes(df2$GDP, df2$life_expectancy), alpha = 0.5) + 
  geom_line(aes(xs2, a2*log(xs2) + b2), col='red', linewidth=1) +
  xlab("PKB") +
  theme(axis.title.y = element_blank())

plot_grid(reg2, reg2_final)
```

Jak możemy zobaczyć, krzywa logarytmiczna w miarę pokrywa się z danymi, więc można przyjać ją za przybliżenie zależności pomiędzy dwoma zmiennymi. Ważną obserwacją jest to, że największy wzrost mamy dla bardzo małych wartości PKB - im jest większe, tym wolniej rośnie długość życia. Oznacza to, że dla państw z małym PKB, nawet niewielki jego wzrost może przyczynić się do znacznego zwiększenia długości życia, zaś dla państw lepiej rozwinietych, wzrost PKB ma już na to nieznaczny wpływ.





# 8. Możliwości dla Polski
|      Wyniki przeprowadzonych analiz wykorzystamy, by określić co pozwoliłoby Polsce wydłużyć średni czas życia. Zacznijmy od porównania Polski z resztą świata. Rozważymy dane z 2015 roku - najnowsze, którymi dysponujemy. Średnia długość życia na globie wyniosła wtedy 71,62 lata. Mianem najdłużej żyjących ludzi mogli się wtedy poszczycić Słoweńczycy z imponującą średnią życia aż 88 lat. Natomiast najkrócej żyjącymi ludźmi okazali się być obywatele Sierra Leony z wynikiem zaledwie 51 lat. Polacy osiągneli wynik 77.5 lat, co stawia nas na 42 miejscu w rankingu - wynik dobry, ale nie najlepszy.

```{r barplot, fig.cap="\\label{fig:barplot} Porównanie oczekiwanej długości życia w Polsce z pięcioma najwyższymi wartościami oraz pięcioma najniższymi wartościami.", fig.width = 5, fig.height = 4, fig.align="center"}

#średnia długość życia dla państw
df <- data[data$year == 2015,]
df <- arrange(df, desc(life_expectancy))

bar2 <- ggplot(data = rbind(head(df, 5), df[df$country == 'Poland',], tail(df, 5)), mapping = aes(reorder(country, -life_expectancy, sum), life_expectancy)) + 
  geom_bar(stat = 'identity', fill = c('light green', 'light green', 'light green', 'light green', 'light green', 'orangered', 'gold', 'gold', 'gold', 'gold', 'gold'), color = 'black') +
  theme(axis.text.x = element_text(angle = 90), axis.title.x = element_blank()) +
  labs(y = 'Długość życia') +
  geom_hline(yintercept = mean(df$life_expectancy), color = 'blue', size=1)

bar2
```


Zdefiniujmy statystykę $Z$ w następujący sposób
$$ Z_X(x_0) = \frac{\#\left\{x \in X: x < x_0 \right\}}{\#X}. $$
Mówi ona jaka część liczb ze zbioru $X$ jest poniżej wartości $x_0$. Wykorzystamy ją, by policzyć jaka część państw jest poniżej wartości każdej zmiennej dla Polski. Statystyki te wyliczymy dla roku 2014, ponieważ w roku 2015 występuje sporo braków danych.

\begin{table}[H]
    \centering
    \begin{tabular}{|l|c|}
    \hline
        \textbf{Zmienna} & \textbf{Wartość statystyki $Z$} \\ \hline
        life expectancy & 0.77 \\ \hline
        adult mortality & 0.07 \\ \hline
        infant deaths & 0.5 \\ \hline
        alcohol & 0.94 \\ \hline
        percentage expenditure & 0.6 \\ \hline
        hepatitis B & 0.73 \\ \hline
        measles & 0.37 \\ \hline
        BMI & 0.77 \\ \hline
        under five deaths & 0.47 \\ \hline
        polio & 0.55 \\ \hline
        total expenditure & 0.55 \\ \hline
        diphtheria & 0.87 \\ \hline
        HIV AIDS & 0.63 \\ \hline
        GDP & 0.83 \\ \hline
        population & 0.64 \\ \hline
        thinness 1-19 years & 0.35 \\ \hline
        thinness 5-9 years & 0.36 \\ \hline
        HDI & 0.85 \\ \hline
        schooling & 0.91 \\ \hline
    \end{tabular}
    \caption{Wartości statystyki $Z$ dla każdej zmiennej w przypadku Polski.}
\end{table}

Przypomnijmy, że zmienne wpływające pozytywnie na długość życia to BMI, zasięg szczepień na błonicę oraz polio, PKB, średni czas nauczania i wskaźnik rozwoju społecznego. Na powyższej tabeli zauważymy, że z wymienionych zmiennych najniższą wartość ma statystyka obliczona dla szczepień na polio i wynosi ona 0.55, co stawia nasz kraj lekko powyżej połowy. Stąd, aby zwiększyć długość życia Polaków, państwo mogłoby zwiększyć zasięg szczepień na wspomnianą chorobę.

Natomiast zmiennymi skorelowanymi ujemnie są zmienne związane ze śmiertelnością oraz niedowagą. W tabeli zobaczymy, że śmiertelność u dorosłych w Polsce jest bardzo niska, jednak śmiertelność w przypadku niemowląt i dzieci poniżej 5-tego roku życia stawia nasze państwo mniej więcej po środku w stosunku do reszty świata. Z kolei watości statystyki $Z$ dla kolumn dotyczących niedowagi mieszczą się w okolicach 0.35, co także nie jest najlepszym wynikiem. Dobrą strategią byłoby zatem zapobieganie zgonów u małych dzieci w pierwszej kolejności, a następnie walka z niedowagą.

Wartość statystyki $Z$ dla średniego czasu edukacji wynosi 0.91, co stawia Polskę bardzo wysoko. Nie jest to jednak argument za tym, by zaprzestać inwestowanie w nauczanie. Jak zostało pokazane wcześniej, edukacja ma duży wpływ na długość życia. W Polsce średni czas nauczania w 2014 roku wynosił 16.4 lat. Przypuśćmy, że czas ten zostałby wydłużony do 18 lat. Skorzystamy teraz z wcześniej wyznaczonej regresji liniowej dla zależności pomiędzy czasem nauki, a czasem życia, by wyznaczyć przedział ufności.


# 9. Podsumowanie
|      Zestawienie danych, które postanowiliśmy przeanalizować okazało się być bardzo różnorodne, a do rozpatrzenia było wiele czynników. Jak się jednak okazało, nie wszystkie okazały się być aż tak istotne. Określiliśmy to na podstawie wykresów zależności między oczekiwaną długością życia, a poszczególnymi składowymi (wykres \ref{fig:scattery_le}). Na jednych wykresach była widoczna pewna zależność w danych, za to na innych dane były mocno rozproszone. Potwierdziliśmy nasze przypuszczenia dotyczące zależności wyliczając odpowiednie współczynniki korelacji. Jednym z najbardziej skorelowanych czynników z oczekiwaną długością życia okazał się być średni czas edukacji. Występuje tam zależność liniowa, a wraz ze wzrostem czasu poświęconego na naukę, wzrasta też średnia długość życia.
\newpage
|      Następnie porównaliśmy średnią długość życia Polski z pozostałymi krajami. W 2015 roku osiągneliśmy wynik 77,5 lat - większy od średniej o niemal 6 lat i całościowo jest to 42 najwyższy wynik (wykres \ref{fig:barplot}). Trochę nam jednak brakuje do liderów rankingu jakim są Słoweńcy z imponującym wynikiem 88 lat. Przeanalizowaliśmy jakie rezultaty w poszczególnych kategoriach osiąga Polska na tle reszty państw i na tej podstawie pokazaliśmy co można byłoby zrobić, aby poprawić średni czas życia Polaków.

|      Okazało się, że statystyki związane ze śmiertelnością u dzieci, oraz niedowagą są w Polsce bardzo niekorzystne. Rozwiązaniem, które mogłoby poprawić nasz wynik byłaby więc walka z niedowagą, oraz zredukowanie śmiertelności u dzieci. Są też takie charakterystyki, gdzie osiągamy naprawdę dobre rezultaty, jak chociażby w długości edukacji. Nie jest to jednak powód do tego, aby rezygnować z inwestowania w oświatę, ponieważ została pokazana ścisła zależność między oczekiwaną długością życia a szkolnictwem. Stąd inwestowanie w naukę jest również niezwykle istotne, jeżeli chcemy żyć dłużej.
